【裁判字號】    92,台上,2372
【裁判日期】    920501
【裁判案由】    貪污
【裁判全文】
最高法院刑事判決                              九十二年度台上字第二三七二號
    上  訴  人  甲○○
                丙○○
    共      同
    選任辯護人  洪崇欽律師
                劉佳田律師
                邢俊文律師
    上  訴  人  乙○○
    選任辯護人  陳國華律師
                石娟娟律師
右上訴人等因貪污案件，不服台灣高等法院台中分院中華民國九十一年八月二十八日
第二審更審判決（九十年度上更(一)字第三０六號，起訴案號：台灣台中地方法院檢察
署八十八年度偵字第九三四六、一九一五三號），提起上訴，本院判決如左：
    主  文
原判決撤銷，發回台灣高等法院台中分院。
    理  由
本件原判決認定上訴人甲○○係台中縣豐原市公所（下稱豐原市公所）工務課技士，
為依據法令從事公務之人員。上訴人乙○○之父林阿塗所有坐落台中縣豐原市○○段
二三二號土地（下稱二三二號土地，重測前為同市○○○段六０三之四號），係豐原
市○市○○道路之預定用地；民國七十年三月間，林阿塗因見豐原市公所短期間內並
無開闢道路計畫，遂依規定立具切結書，申請台中縣政府准許在上開土地上建造臨時
停車場，由乙○○經營「輪業汽車零件行」。嗣豐原市公所為辦理第十之十四號計畫
道路（即豐陽路）新闢工程，通知林阿塗於八十年九月前自行拆除該建物。為此，乙
○○在林阿塗所有坐落同市○○段一七六號之相鄰土地（下稱一六七號土地，重測前
為同市○○○段六０三之三四號土地）上建造二層違章建築一棟，如循建築法規申請
補照，將被處以罰款並勒令停止使用，且須先拆除不合規定之建物，再委請建築師依
規定補照，損失甚鉅。乙○○乃於同年五、六月間至豐原市公所請求甲○○協助。甲
○○明知二三二號及一七六號土地暨上開臨時停車場均屬林阿塗所有，且臨時停車場
未跨建至一七六號土地上，但為圖利乙○○，明知違背法令，由乙○○以建物基地相
連接方式，申請在一七六號土地上就地整建二層鋼架造建物，並與乙○○、上訴人丙
○○基於登載不實公文書之犯意聯絡，由丙○○繪製建築物設計圖等圖樣，檢附二三
二號土地上臨時建物許可證，捏稱該棟違章建物為臨時停車場拆除之剩餘部分。甲○
○於同年七月三十日受理申請後，即於其職務上所掌之「建造執照審查表」上「建築
基地位置與現況是否相符」及「是否先行動工」欄，分別登載「相符」、「否」等不
實事項，足以生損害於豐原市公所建造執照審查之正確性，呈由工務課課長杜榮仁核
准。甲○○另於同年八月間，指導丙○○及乙○○拆除該違建一樓佔用騎樓部分牆壁
及遮蓋地界線上之窗戶，再由丙○○拍攝完工照片，供甲○○填製使用執照審查表，
捏稱為全新完工之建物，再簽由杜榮仁核發完工證明。乙○○取得完工證明後，據以
向台中縣稅捐稽徵處登記合法房屋稅籍，及申請汽車修理廠合法營業使用，致免予裁
罰、拆除及勒令停用而無法維持每月平均約新台幣（下同）十餘萬元之收入，因而獲
得五萬元以上之利益。甲○○於偵查中自白其犯行等情。爰撤銷第一審之判決，改判
論處甲○○依據法令從事公務之人員，對於主管之事務，明知違背法令，直接圖其他
私人不法利益，因而獲得利益；乙○○、丙○○共同公務員明知為不實之事項，而登
載於職務上所掌之公文書，足以生損害於公眾罪刑。固非無見。
惟查：(一)被告之自白，須非出於強暴、脅迫、利誘、詐欺或其他不正之方法，且與事
實相符者，始得採為證據，如果被告之自白，係出於不正之方法，並非自由陳述，即
其取得自白之程序，已非適法，則不問自白內容是否確與事實相符，因其非係適法之
證據，即不能採為判決基礎，故審理事實之法院，遇有被告對於自白提出刑求之抗辯
時，應先於其他事實而為調查。甲○○、乙○○及丙○○於第一審及原審審理中，一
再抗辯甲○○、乙○○在法務部調查局台中縣調查站（下稱台中縣調查站）所為之供
述，係受調查人員長時間之疲勞訊問，致為不實之供述等語（見第一審卷第二十五頁
、第六十五頁、第九十六頁反面至第九十七頁、第一四七頁、第一七四頁，原審上訴
卷第九十七頁、第一三四頁，原審更(一)卷第一四五頁）。經核卷存之台中縣調查站調
查筆錄，記載之訊問時間，甲○○係自八十八年五月十四日九時三十起至同日晚上九
時三十五分止，乙○○則自八十八年五月十三日九時三十分起至同日晚上十時四十五
分止（見一九一五三號偵查卷第二十二頁、第二十七頁反面、第三十二頁、第三十八
頁反面），均逾十個小時以上。原判決僅謂甲○○、乙○○倘受疲勞訊問，所供豈會
如此明確等語，因認其所辯屬卸責之詞，不予採信（見原判決第十二面第一行至第三
行）。但對於台中縣調查站訊問過程之情形如何？其間是否給予甲○○、乙○○適當
之休息？有無不法取供之情事？則未先於其他事實而為調查，遽採其供述為本件有罪
判決之基礎，難謂於法無違。(二)九十一年十一月七日修正公布貪污治罪條例第六條第
一項第四款之圖利罪，為結果犯，以對於主管或監督之事務，明知違背法令，直接或
間接圖自己或其他私人不法利益，因而獲得不法利益為要件。原判決事實欄記載甲○
○違法發給乙○○完工證明，由乙○○持向台中縣稅捐稽徵處登記合法房屋稅籍，及
申請汽車修理廠合法營業使用，致免予裁罰、拆除及勒令停用而無法維持每月平均約
十餘萬元之收入，因而獲得五萬元以上之利益等情。但理由內則謂乙○○「無犯罪所
得」（見原判決第十六面第十行），與事實之認定相互矛盾，自有可議。又對於此項
利益是否屬「不法利益」，復未明白認定，並敘明其憑以認定之證據及理由，亦不足
為適用法律之依據。上訴意旨指摘原判決違背法令，尚非全無理由，應認有撤銷發回
更審之原因。
據上論結，應依刑事訴訟法第三百九十七條、第四百零一條，判決如主文。
中      華      民      國    九十二    年      五      月      一      日
                              最高法院刑事第四庭
                                  審判長法官  紀  俊  乾
                                        法官  黃  正  興
                                        法官  劉  介  民
                                        法官  陳  東  誥
                                        法官  林  開  任
      右正本證明與原本無異
                                              書  記  官
中      華      民      國    九十二    年      五      月      五      日


司法院資訊處製作；財團法人民間司法改革基金會備份。
